【裁判字號】    98,簡上,890
【裁判日期】    981229
【裁判案由】    詐欺
【裁判全文】
臺灣桃園地方法院刑事判決             98年度簡上字第890號
上  訴  人
即  被  告  乙○○
選任辯護人  廖威淵律師
            巫宗翰律師
上列被告因詐欺案件，不服本院中華民國98年8 月6 日98年度桃
簡字第1211號刑事第一審簡易判決（聲請簡易判決處刑案號：臺
灣桃園地方法院檢察署97年度偵字第12158 號），提起上訴，本
院管轄之第二審合議庭判決如下：
    主  文
上訴駁回。
    事  實
一、乙○○明知申請帳戶使用係輕而易舉之事，一般人無故取得
    他人金融帳戶使用之行徑常與財產犯罪之需要密切相關，而
    可預見該名不自行申辦帳戶之人，可能係遂行不法所有意圖
    用以詐騙、恐嚇取財等不法財產犯罪行為，又對於提供帳戶
    予他人使用雖無必然引發他人萌生犯罪之確信，但仍以縱若
    有人持以犯罪亦不違反其本意，而基於幫助他人詐欺取財不
    確定故意之犯意，於民國94年12月24日前之某日，將其所有
    之日盛商業銀行桃園分行帳號00000000000000000 號帳戶（
    下稱日盛銀行帳戶）之存摺、提款卡暨密碼，在不詳地點，
    以不詳代價，交予詐欺集團之成員。嗣同詐騙集團之成員，
    於94年12月24日晚間7 時38分許，以電話向丙○○佯稱觸犯
    洗錢防制法案件為由，致丙○○陷於錯誤，依指示操作自動
    櫃員機，於同日自其所有之玉山銀行帳戶（帳號：00000000
    00000 號）、華南商業銀行（帳號：000000000000號）分別
    轉出新臺幣（下同）66元、6,153 元，而於94年12月26日自
    其所有之國泰世華商業銀行（帳號：000000000000號）轉出
    10,054元，共計16,273元至被告乙○○所有之上開日盛銀行
    帳戶，並旋遭詐欺集團成員所提領，嗣經丙○○發覺有異，
    報警後始循線查獲，始悉上情。
二、案經桃園縣政府警察局桃園分局報告臺灣桃園地方法院檢察
    署檢察官偵辦後聲請簡易判決處刑。
    理  由
一、按被告以外之人於審判外之陳述，雖不符前四條之規定，而
    經當事人於審判程序同意作為證據，法院審酌該言詞陳述或
    書面陳述作成時之情況，認為適當者，亦得為證據。刑事訴
    訟法第159 條之5 第1 項定有明文。經查，卷附之被害人莊
    彥文於警詢中之指述，以及卷附日盛國際商業銀行股份有限
    公司97年12月12日日銀字第097200 0078440號函及所附該行
    帳號00000000000000000 號帳戶被告乙○○開戶基本資料、
    交易查詢報表、被害人丙○○之玉山銀行帳號：0000000000
    000 號帳戶存戶交易明細表、華南商業銀行帳號：00000000
    0000號帳戶開戶及交易明細表、國泰世華銀行帳號：000000
    000000號帳戶開戶及交易明細資料、臺北縣政府警察局新莊
    分局頭前派出所之受理各類案件紀錄表、受理詐騙帳戶通報
    警示簡便格式表、受理刑事案件報案三聯單等證據，性質上
    雖為被告以外之人於審判外之陳述，惟被告於本院審理時，
    對於上開證據之證據能力，均同意其等有證據能力（見本院
    卷第27頁），依前揭刑事訴訟法第159 條之5 第1 項之規定
    ，均得作為證據。又本院斟酌本案卷內之證據並非非法取得
    ，亦無證明力明顯過低之情形，且經本院於審判期日依法進
    行證據之調查、辯論，被告於訴訟上之程序權，已受保障，
    前揭各該證據，均得採為證據，先予敘明。
二、訊據被告固坦承曾向日盛國際商業銀行桃園分行申請開立上
    開帳戶，惟矢口否認有何幫助詐欺犯行，辯稱：渠係於94年
    12月間將渠上開日盛銀行帳戶之金融卡、存摺、密碼交付渠
    子甲○○提領現金，當時甲○○沒有工作，沒有收入，不務
    正業，當時甲○○向渠要1,000 元，渠身上沒錢，就將上開
    帳戶之金融卡、存摺、密碼在渠桃園夜市的麵攤內交給甲○○去提錢，當時帳戶內只有1,300 元左右云云。辯護意旨則
    以：被告於94年12月間交付上開日盛銀行帳戶之金融卡、密
    碼予其子甲○○，其目的僅在供甲○○領取款項，至本件偵
    查時已逾二年，因時隔久遠，被告一時忘記有此交付情事，
    始於應訊時稱上開金融卡係遺失，嗣經被告仔細思量，確定
    被告係於94年12月間交付上開金融卡及密碼予其子甲○○，
    被告並無主觀上幫助詐欺之犯意存在。又甲○○之證詞縱然
    在細節上與被告所有出入，但關於被告有交付上開日盛銀行
    帳戶之金融卡及密碼予甲○○之事實是確定，且甲○○證稱
    係其將上開日盛銀行帳戶之金融卡及密碼出售給第三人，而
    幫助詐欺，被告並無此犯行，原審判決認事用法有誤，請撤
    銷原判決，改判被告無罪云云，資為辯護。
三、經查：
  (一)上開日盛銀行帳戶為被告所申請設立，經被告自承在卷（見
    臺灣桃園地方法院檢察署97年度偵字第12158 號卷《下稱偵
    字卷》第5 頁），且有該帳戶之開戶資料附卷可稽（見偵字
    卷第48至57頁），又被害人丙○○遭詐騙後匯款入該帳戶乙
    情，業經證人即被害人丙○○在警詢中陳述明確（見偵字卷
    第12至13頁），並有上開日盛銀行帳戶交易明細、日盛銀行
    97年9 月12日日銀字第0972W00091920 號函、被害人丙○○
    之玉山銀行、華南商業銀行以及國泰世華銀行交易明細等在
    卷（見偵卷第41至43頁、第59至62頁、第63至66頁）可參，
    是以，被害人丙○○遭詐騙後匯款至被告上開日盛銀行帳戶
    之事實，堪以認定。
  (二)被告前雖辯稱該帳戶之存摺、提款卡係放在家中遺失云云，
    然金融帳戶係個人資金流通之交易工具，進出款項將影響其
    個人社會信用評價，具有強烈之屬人性及隱私性，應由本人
    謹慎妥善保管，而被告在家中遺失上開日盛銀行帳戶之存摺
    、提款卡，卻未及時發現而掛失或報案，實與常情有違；又
    被害人丙○○將款項匯入被告上開帳戶後，均旋即遭人以提
    款卡提領一空，若被告僅遺失上開日盛銀行帳戶之存摺、提
    款卡，則取得該存摺、提款卡之人沒有密碼，亦無可能領取
    款項，是該提領款項之人倘非自被告處獲知密碼，衡情應無
    從知悉密碼，而悉數領得被告帳戶內之款項，是被告前開所
    辯顯無可採。
  (三)被告復辯稱該帳戶之存摺、提款卡係交付其子甲○○云云。
    證人即被告之子甲○○固到庭具結證稱，伊於94年12月間，
    曾經向被告要過錢，被告叫伊拿存摺、提款卡去領錢，究竟
    是哪一家銀行哪一家銀行的存摺、提款卡伊忘記了，被告是
    在94年10月、11月間在家裡將存摺、提款卡交給伊，當時伊
    等常常搬家，先後住過桃園市○○路或龜山鄉陸光三村，所
    以被告不是在桃園市○○路就是在龜山鄉陸光三村的住處將
    帳戶交給伊。伊領了幾千元，當時伊剛出獄，有帶一筆錢1
    萬多元回去，但伊的帳戶被凍結，所以跟被告要帳戶去存錢
    ，只有存7 千元進去。伊領款完後，並沒有將存摺、提款卡
    還給被告，而於94年年底在長春路及力行路口的7-11便利商
    店賣給別人，賣了兩千元，就只有賣一個帳戶。被告拿存摺
    、提款卡給伊時，裡面只有1 千多元，伊後來還有存入幾千
    元，所以才從該帳戶內陸陸續續領出幾千元。伊使用約一個
    禮拜或一個月後才將該帳戶出售云云。惟查，被告上開日盛
    銀行帳戶自94年1 月13日開戶存入5,000 元後，陸續於94年
    10月18日存入10,000元、94年12月23日存入43,000元，此外
    除被告人丙○○上開轉帳匯入之66元、6,153 元、10,054元
    及前後兩筆各1 元之利息進帳外，並無其他入款，證人甲○○竟證稱，取得該帳戶存摺、提款卡後，有存入7 千元進去
    ，其證詞顯屬虛偽；又有關被告於何時地交付上開日盛銀行
    帳戶之存摺、提款卡予甲○○乙節，證人甲○○先證稱係於
    94年12月間向被告要錢，被告叫伊拿存摺、提款卡去領錢，
    其後又稱係在94年10月、11月間在家中交付，就何時交付先
    稱94年12月，後稱94年10月、11月間，其證詞前後已有矛盾
    ，且與被告供稱係在94年12月在桃園夜市麵攤內交付，兩人
    就時間與地點之說詞，亦南轅北轍。是證人甲○○之證詞，
    顯係為其母即被告脫罪而編織之詞，洵無可採。是以，被告
    上開所辯情詞，核與事實不符，要屬事後飾卸之詞，均不足
    採信，無從作為對被告有利之認定依據。
  (四)觀諸被告上開日盛銀行帳戶交易查詢報表，被告於94年10月
    24日提領11,000元後，餘額僅1 元，嗣雖於94年12月23日存
    入43,000元，隨即於同日分3 筆領取20,006元、20,006元及
    2,006 元，於被害人丙○○受騙轉帳匯款前，被告上開帳戶
    餘額僅984 元（見偵查卷第55頁），又被害人丙○○遭詐騙
    後，分於94年12月24日（星期六）轉帳66元（加計手續費17
    元，其帳上支出為83元）、6,153 元（加計手續費17元，其
    帳上支出為6,170 元）及於94年12月26日轉帳10,054元（加
    計手續費17元，其帳上支出為10,071元），而於94年12月26
    日交易入轉帳3 筆共計16,273元匯入被告所有之上開銀行帳
    戶，立即遭人提領一空，僅剩餘額245 元。是以被告上開帳
    戶之提匯款情形，顯非一般存款帳戶之交易常態，被告雖矢
    口否認曾將上開帳戶金融卡交予任何人，然上開詐欺集團成
    員領取贓款之方式，係經自動櫃員機提領，如被告未曾主動
    提供其金融卡及密碼予該詐欺集團，該集團當無法利用被告
    之金融卡提領贓款，被告係將上開銀行帳戶之提款卡及密碼
    等資料提供他人使用甚明。
  (五)又查，今日社會，利用人頭帳戶供作詐欺取財犯罪工具，迭
    有所聞，經傳播媒體廣為報導，屬依一般生活經驗即能察知
    之常識，被告於案發時為52歲且具社會歷練之成年人，有相
    當之事理判斷能力，對此應無不知之理；且被告對於其將提
    款卡及密碼交付給他人，有遭挪作他用之風險亦應有所認識
    ，亦應已認識其所提供之金融機構帳戶，將供作詐騙他人匯
    入款項之用，藉由將所得資金存入後再行領出之過程，以達
    到隱瞞資金流向及避免提款行為人身分曝光之目的，是被告
    已可預見此舉將幫助他人實行詐欺取財犯罪，而有容認其帳
    戶供他人作為詐欺取財犯罪時使用之不確定故意，亦甚灼然
    。
  (六)綜上，被告乙○○係基於幫助詐欺取財之不確定故意，於民
    國94年12月24日前之某日，將上開帳戶之提款卡、密碼提供
    予年籍姓名不詳之人，以供詐騙集團財產犯罪之用，其罪行
    洵堪認定。
四、按本件被告行為後，刑法部分條文業經修正公布，並於95年
    7 月1 日施行（修正後刑法以下稱新法，修正前刑法以下稱
    舊法）。刑法第2 條第1 項之規定，係規範行為後法律變更
    所生新舊法律比較適用之準據法，於刑法修正施行後，應適
    用新法第2 條第1 項規定之從舊從輕之原則為比較，適用最
    有利於行為人之法律。經查，本件被告行為後，關於法定罰
    金刑最低度部分，舊法第33條第5 款規定為銀元1 元（並依
    罰金罰鍰提高標準條例第1 條前段規定提高10倍後，折算為
    新臺幣30元）以上，新法第33條第5 款則修正為新臺幣1,00
    0 元以上，以百元計算。舊法金額較低，對被告較有利，本
    件自應依新法第2 條第1 項前段之規定，適用舊法之規定論
    處。至詐欺取財罪之法定罰金刑之貨幣單位及數額部分，依
    修正後刑法施行法第1 條之1 第1 項、第2 項前段規定，修
    正貨幣單位為新臺幣，數額則提高為30倍，與修正前之貨幣
    單位以銀元計算，並依廢止前罰金罰鍰提高標準條例第1 條
    前段之規定就其原定數額提高10倍後，再將銀元換算為新臺
    幣之比較結果，修正前後本罪法定罰金刑之最高度輕重相同
    ，又刑法第30條幫助犯之規定，雖亦有所修正，惟僅為文字
    修正，對於被告並無有利、不利之情形，即無比較適用之問
    題，尚非刑法第2 條第1 項所指之法律變更，均應依一般法
    律適用原則，適用裁判時法（最高法院95年11月7 日刑事庭
    會議決議參照），附此敘明。
五、按以幫助他人犯罪之意思而參與，其所參與之行為，為犯罪
    構成要件以外之行為者，為從犯；換言之，對於正犯之犯罪
    行為有所認識，而以幫助之意思，對於正犯資以助力，而未
    參與實行犯罪之行為者，即屬刑法上之幫助犯。最高法院著
    有27年上字第1333號判例可參。本件被告基於幫助之犯意，
    提供上開帳戶提款卡及密碼予他人使用，嗣後該取得該帳戶
    提款卡、密碼之人或其轉受者與他人，再共同利用被告之幫
    助，使被害人丙○○因受施詐術而陷於錯誤，並匯款至被告
    所提供之帳戶，雖無證據足以證明被告有參與詐欺取財罪構
    成要件之行為，但被告以幫助之犯意參與犯罪構成要件以外
    之行為，仍應認其係詐欺取財罪之幫助犯。
六、本件向被告乙○○取得上開帳戶提款卡及密碼之不詳男子及
    其所屬詐騙集團成員所為，均係犯刑法第339 條第1 項之詐
    欺取財罪。該成年犯罪集團成員間，有犯意聯絡及行為分擔
    ，為共同正犯。被告基於幫助之意思，提供所有之上開帳戶
    之提款卡及密碼，而對於正犯即收受者犯詐欺罪資以助力，
    所為係基於幫助普通詐欺之犯意而參與構成要件以外之犯行
    ，核其所為，係犯刑法第30條第1 項前段、第339 條第1 項
    之幫助詐欺取財罪，被告係以幫助之意思參與本件構成要件
    以外之行為，為幫助犯，爰依刑法第30條第2項 之規定按正
    犯之刑減輕之。原審以被告所犯事證明確，援引刑事訴訟法
    第449 條第1 項，刑法第339 條第1 項、第30條第1 項前段
    、第2 項規定，除依刑法第30條第2 項規定減輕其刑外，並
    審酌被告所為助長詐欺取財集團之猖獗，並使犯罪之追查困
    難，對社會及金融秩序影響甚鉅，惟犯後坦承犯行，態度良
    好等一切情狀，量處有期徒刑4 月。又審酌被告犯行係在96
    年4 月24日之前，且所宣告之刑未逾1 年6 月，故依中華民
    國九十六年罪犯減刑條例第2 條第1 項第3 款，減為有期徒
    刑2 月，併於比較修正前後刑法關於易科罰金之折算標準部
    分後，依上開減刑條例第9 條、修正前刑法第41條第1 項前
    段及修正前罰金罰鍰提高標準條例第2 條之規定，諭知易科
    罰金之折算標準，經核原審認事用法並無不當，量刑亦尚妥
    適。是被告上訴意旨否認犯罪，指摘原判決不當，為無理由
    ，應予駁回。
據上論斷，應依刑事訴訟法第455 條之1 第3 項、第368 條，判
決如主文。
本案經檢察官李安蕣到庭執行職務。
中    華    民    國    98    年    12    月    29    日
                  刑事第九庭  審判長法  官  吳為平
                                    法  官  蘇琬能
                                    法  官  黃立昌
以上正本證明與原本無異。
不得上訴。
                                    書記官  張懿昀
中    華    民    國    98    年    12    月    30    日

司法院資訊處製作；財團法人民間司法改革基金會備份。
